臺灣高等法院民事判決　　　　　　　　95年度上易字第1036號
上　訴　人　乙○○
　　　　　　甲○○
被上 訴 人　丙○○
上列當事人間給付工程違約金等事件，上訴人對於中華民國95年
10月26日臺灣基隆地方法院95年度訴字第256號第一審判決提起
上訴，本院於96年4月11日言詞辯論終結，判決如下：
    主      文
原判決關於命上訴人甲○○給付部分，暨訴訟費用之裁判均廢棄
。
上開廢棄部分，被上訴人在第一審之訴駁回。
上訴人乙○○之上訴駁回。
第一、二審訴訟費用由上訴人乙○○負擔二分之一，餘由被上訴
人負擔。
    事實及理由
一、被上訴人起訴主張：伊於民國94年4月23日與上訴人乙○○
    （下稱乙○○）簽訂房屋修繕契約（下稱系爭契約），約定
    由乙○○承攬伊所有門牌號碼基隆市○○區○○路254號房
    屋3、4樓及頂樓之房屋（下稱系爭房屋）修繕工程（下稱系
    爭工程），約定工程款合計新台幣（下同）80萬元。工程款
    之給付方式為動工訂金5萬元，其餘分3期付款，每期各25萬
    元，工作天60天，如有逾期，違約1天扣1000元，乙○○並
    邀同上訴人甲○○（下稱甲○○，與乙○○合簡稱上訴人）
    為連帶保證人。乙○○於94年4月23日動工，嗣後另向伊收
    取第1期工程款25萬元，預支工程款3次、每次各10萬元，伊
    前後已交付60萬元予乙○○。然因乙○○拖延系爭工程，伊
    為求早日完工，代墊多次材料費計7萬1460元。詎乙○○於
    陸續施作半年後，竟將系爭工程轉包其他包商施作，惟該包
    商復半途停工，且向伊要求施工款項，造成伊困擾。依系爭
    契約約定，系爭工程應於94年6月24日完工，經伊限乙○○
    於95年2月27日完工，否則終止契約。乙○○仍置之不理，
    伊不得已，另覓包商李正欽施作，另花費35萬元始完成系爭
    工程，且系爭房屋5樓少做部分為8萬元。又系爭工程原約定
    應於94年6月24日完工，但乙○○迄伊起訴之日止仍未完工
    ，伊以12個月計算工程延誤金共36萬元，以上總計伊得請求
    乙○○賠償78萬1460元。再者，甲○○為系爭契約之連帶保
    證人，自應與乙○○連帶負責。為此求為命上訴人連帶給付
    78萬1460元之判決。
二、乙○○係以：系爭工程係違章建築，曾被基隆市政府建管課
    查報多次，經拆除2次，延誤系爭工程多月。且被上訴人與
    系爭房屋同棟2樓屋主發生糾紛，且系爭工程之水電工程拖
    延，均造成系爭工程進度之延誤。況且，系爭工程停工時，
    伊亦修繕被上訴人另一處住所，並經被上訴人同意停工等語
    ，資為抗辯。
三、甲○○則以：伊僅擔任乙○○向被上訴人收受工程款之見證
    人，非為系爭工程之保證人。被上訴人係表示要伊見證拿錢
    給乙○○，若為系爭工程之保證人，伊不會簽名。被上訴人
    與乙○○間之來往情形，伊都不清楚等語，資為抗辯。
四、本件經原審判決上訴人應連帶給付被上訴人46萬9460元，並
    駁回被上訴人其餘之訴（被上訴人就原審判決其敗訴部分，
    未據合法上訴而告確定）。上訴人就原審判決其敗訴部分提
    起上訴，聲明均為：（一）原判決不利於上訴人部分廢棄。
    （二）上開廢棄部分，被上訴人在第一審之訴均駁回。被上
    訴人則聲明：上訴駁回。
五、兩造不爭執之事實（見本院96年1月9日準備程序筆錄）
（一）被上訴人於94年4月23日與乙○○訂立系爭契約（見原審
      卷第9頁），約定由乙○○承攬系爭工程，約定工程款共8
      0萬元，其中動工訂金5萬元，其餘分3期付款，每期各25
      萬元，工作天60日，如有逾期，違約1天扣1000元。
（二）依系爭契約第1條至第7條約定，系爭房屋之修繕範圍應包
      括「3、4樓、頂樓、樓梯牆壁整個去除、重新整理，水
      泥抹平。頂樓、3、4樓各樓梯口開各2尺半的窗戶。3
      樓隔6個房間，其中2間有半套設備，2個公廁、4間淋浴間
      。屋內四周牆壁整個去除、屋頂鋼筋如有外露，加強整理
      抹平，四週牆壁整個去除，加強防霉、防水措施。4樓
      隔6間半套套房，四周牆壁加強防水、防霉措施，屋頂鋼
      筋外露，加強整理抹平。頂樓隔4間套房，周邊窗戶裝
      好，四周用紅磚包圍，中間留個大門，舊水塔打掉，頂樓
      風厝橫樑加鐵筋補強。靠廁所邊原廚房外移至樓梯齊，
      3、4、頂樓都一樣。以上不包含門、窗、油漆、水電。
      」。
（三）乙○○已向被上訴人領取60萬元，被上訴人墊付材料費用
      7萬1460元，但尚未完工，經被上訴人於95年1月27日以基
      隆百福郵局存證信函（下稱系爭存證信函）催告乙○○於
      95年2月27日完工，否則終止系爭契約。
（四）甲○○於系爭契約見證人簽名欄下簽名、捺印，系爭契約
      之連帶保證條款記載：「修理房子負責人，如遇房子保固
      期間內出問題，如負責人不出面，見證人須有連帶責任出
      面負責，立字據為憑。」（下稱系爭條款）該段文字記載
      上並捺有指印1枚（原審卷第9頁）。
（五）上揭事實，並有兩造不爭執其形式真正（見本院同上筆錄
      ）之系爭契約、系爭存證信函、購買材料之收據、出貨單
      、估價單、收據（以上均影本）附卷可稽（見原審卷第7
      頁至第11頁、第23頁至第25頁、第42頁至第44頁），自堪
      信為真實。
六、本件經本院於96年1月9日與兩造整理並協議簡化之爭點為（
    見本院同上筆錄，並依本院論述之先後順序而調整其次序，
    先此敘明）
（一）被上訴人請求乙○○給付代墊材料費用7萬1460元，有無
      理由？依系爭契約性質，約定報酬是否係包工包料？
（二）被上訴人請求乙○○給付遲延損害15萬元，有無理由？
  １、乙○○抗辯：因系爭房屋有違建被查報、被上訴人與系爭
      房屋2樓屋主發生糾紛、水電工程拖延等不可歸責事由，
      是否可採？
  ２、被上訴人是否同意乙○○停工？期間若干？
（三）被上訴人請求乙○○給付違約金24萬8000元，有無理由？
（四）被上訴人請求甲○○負連帶保證責任，有無理由？
  １、系爭契約之見證人責任真意為何？系爭條款之真意為何？
  ２、甲○○有無在系爭契約記載連帶保證責任條款部分捺印？
  ３、連帶保證就系爭契約之範圍為何？
七、茲分別論述如下
（一）被上訴人請求乙○○給付代墊材料費用7萬1460元，為有
      理由。
  １、按當事人對於他造主張之事實，於言詞辯論時不爭執者，
      視同自認。民事訴訟法第280條第1項本文規定甚明。
  ２、經查，依系爭契約性質，被上訴人與乙○○所訂定者，乃
      為房屋修繕之承攬契約。被上訴人據此主張：系爭契約約
      定之報酬，係包工包料等節，就被上訴人此部分事實主張
      ，乙○○於本院言詞辯論及其提出之書狀，均未爭執，揆
      諸上揭法條意旨，應視同自認被上訴人上開事實主張。況
      參諸乙○○於本院言詞辯論時自承：因被上訴人不做，伊
      始將材料取回等情以觀，益證系爭契約約定之報酬，應屬
      包工包料，當可確定。
  ３、是以，被上訴人支出原應由乙○○支出之修繕材料費用共
      計7萬1460元等事實，並據被上訴人提出與其所述相符之
      估價單、出貨單共23紙（均影本）附卷可佐（見原審卷第
      9頁至第10頁、第23頁至第25頁），亦堪信為真實。
  ４、據此，被上訴人請求乙○○返還其代墊材料費用7萬1460
      元，自屬有據，應予准許。
（二）被上訴人請求因乙○○未為給付而增加之損害15萬元，為
      有理由。
  １、乙○○抗辯：因系爭房屋有違建被查報、被上訴人與系爭
      房屋2樓屋主發生糾紛、水電工程拖延等不可歸責事由云
      云，應非可採。
  （１）按因不可歸責於債務人之事由，致未為給付者，債務人
        不負遲延責任。民法第230條定有明文。又給付有確定
        期限者，債務人自期限屆滿時起當然負遲延責任，其因
        不可歸責於債務人之事由致未為給付者，債務人雖不負
        遲延責任，但不可歸責於債務人之事由，應由債務人負
        舉證之責（最高法院21年上字第1956號判例）。
  （２）乙○○對系爭工程未依約定時間完工部分，雖辯稱：因
        系爭房屋有違建被查報、被上訴人與系爭房屋2樓屋主
        發生糾紛、水電工程拖延等不可歸責事由云云。然被上
        訴人否認其事，揆諸上開說明，自應由乙○○負舉證之
        責。
  （３）審諸證人即負責水電而配合乙○○修繕系爭房屋之丁○
        ○結稱：系爭工程無因水電工程拖延，導致乙○○負責
        之修繕工程無法施作之情事；系爭房屋同棟2樓屋主曾
        罵伊僱用之人，但伊仍然繼續施作；伊施作期間，未遇
        過違建被查報而停工之事等語（見本院卷第41頁反面至
        第42頁）以察，顯見乙○○抗辯之上開情事，已非可取
        。
  （４）再稽之證人即受乙○○僱用從事系爭工程之戊○○證稱
        ：有自稱是市政府的人說系爭工程是違建，但如何處理
        伊不清楚，但後來伊等還做了幾天，乙○○說因有人說
        是違建，就暫時停一下。之後，還是繼續做；伊有看到
        系爭房屋同棟2樓住戶跟被上訴人說，系爭工程施工會
        造成樓板無法負荷，但沒有聽到該住戶要求停止繼續施
        工；系爭工程未受水電工程的拖延而影響進度等情（見
        本院卷第56頁）；另乙○○聲請訊問之證人己○○，亦
        未證實乙○○抗辯之上開不可歸責事由（見本院卷第57
        頁至第58頁）等節以觀，足徵乙○○就其抗辯之不可歸
        責事由，均未舉證以實其說。
  （５）準此，乙○○抗辯：因系爭房屋有違建被查報、被上訴
        人與系爭房屋2樓屋主發生糾紛、水電工程拖延等不可
        歸責事由云云，並不足採，要屬彰彰明甚。
  ２、乙○○並未舉證證明被上訴人曾同意停工。
  （１）乙○○復抗辯：被上訴人曾同意伊停工云云。然此事實
        為被上訴人所否認，揆諸上１之（１）所示，自應由乙
        ○○負舉證之責。
  （２）惟查，乙○○聲請訊問之證人丁○○、戊○○、己○○
        皆未證實乙○○上開抗辯（分見本院卷第42頁、第56頁
        、第57頁背面）。可見乙○○所辯，並未舉證以實其說
        ，應屬空言，並不足採。
  （３）職是，關於被上訴人曾同意停工之抗辯事由，乙○○未
        舉證證明，當非可取，至屬明確。
  ３、復查，依系爭契約第1條至第7條約定，系爭房屋之修繕範
      圍應包括「3、4樓、頂樓、樓梯牆壁整個去除、重新整
      理，水泥抹平。頂樓、3、4樓各樓梯口開各2尺半的窗
      戶。3 樓隔6個房間，其中2間有半套設備，2個公廁、4
      間淋浴間。屋內四周牆壁整個去除、屋頂鋼筋如有外露，
      加強整理抹平，四週牆壁整個去除，加強防霉、防水措施
      。4樓隔6間半套套房，四周牆壁加強防水、防霉措施，
      屋頂鋼筋外露，加強整理抹平。頂樓隔4間套房，周邊
      窗戶裝好，四周用紅磚包圍，中間留個大門，舊水塔打掉
      ，頂樓風厝橫樑加鐵筋補強。靠廁所邊原廚房外移至樓
      梯齊，3、4、頂樓都一樣。以上不包含門、窗、油漆、
      水電。」；另乙○○已向被上訴人領取60萬元，但系爭工
      程尚未完工，經被上訴人於95年1月27日以系爭存證信函
      催告乙○○於95年2月27日完工，否則終止系爭契約等情
      ，為被上訴人與乙○○所無異詞（見上五之（二）（三）
      所示），自堪信為真正。
  ４、嗣因乙○○仍未完工，致被上訴人於系爭契約終止後，另
      覓包商施工，因此增加支出「5樓4吋隔間、浴室材料施工
      、屋頂水塔打除、3、4樓隔間打除清運、3樓、4樓後陽台
      切磚、廁所地板修補、地磚修補、外壁貼瓷磚、地磚、塑
      膠門」等之施工及材料費用共計35萬元（計算式：279000
      ＋71000＝350000）等情，亦據被上訴人提出包商李正欽
      開立之估價單為證（見原審卷第43頁至第44頁）。參以證
      人戊○○結稱：李正欽確有於系爭房屋施作等情（見本院
      卷第56頁背面），足見被上訴人此部分主張，應屬可採。
      又核諸李正欽施作之上開部分，均屬系爭工程約定之工作
      範圍。據此，被上訴人請求乙○○賠償未履行系爭工程而
      增加之費用，亦屬有據。
  ５、然而，被上訴人依系爭契約應支出之工程款為80萬元，於
      95年2月27日終止系爭契約時，僅給付60萬元工程款予乙
      ○○，則被上訴人另覓李正欽施工而增加之費用，應為15
      萬元【計算式：35萬元－（80萬元－60萬元）＝15萬元】
      。是故，被上訴人得請求乙○○賠償增加之費用應為15萬
      元，即屬可採。
（三）被上訴人請求乙○○給付違約金24萬8000元，為有理由。
  １、按當事人得約定債務人於債務不履行時，應支付違約金。
      違約金，除當事人另有訂定外，視為因不履行而生損害之
      賠償總額。其約定如債務人不於適當時期或不依適當方法
      履行債務時，即須支付違約金者，債權人除得請求履行債
      務外，違約金視為因不於適當時期或不依適當方法履行債
      務所生損害之賠償總額。民法第250條定有明文。
  ２、經查，被上訴人於94年4月23日與乙○○訂立系爭契約，
      約定由乙○○承攬系爭工程；系爭工程之工作天為60日，
      如有逾期，1日扣1000元等節，為被上訴人與乙○○所不
      爭執（見上五之（一）所示），且參諸系爭契約第7條之
      約定以觀，堪信為真正。
  ３、由是，揆諸上揭法條意旨，系爭契約第7條關於「逾期1日
      扣1000元」約定，應屬乙○○不於適當時期履行債務，即
      須支付之違約金，應屬無疑。是被上訴人除得請求乙○○
      履行債務外，另得請求每逾期1日1000元之違約金，而視
      為因乙○○不於適當時期履行債務所生損害之賠償總額，
      堪予認定。
  ４、再查，被上訴人與乙○○於94年4月23日訂立系爭契約，
      乙○○並於當日收取動工定金5萬元而動工。是則，被上
      訴人主張：系爭工程之約定完工日為94年6月24日等情，
      堪予採信。從而，乙○○自94年6月25日起，即負債務不
      履行之給付遲延責任。
  ５、另查，系爭工程至被上訴人主張以系爭存證信函終止時之
      95年2月27日止，總計遲延248日。是以每日1000元計算違
      約金，乙○○應給付之違約金為24萬8000元（計算式：10
      00×248＝248000）。至被上訴人於原審主張自95年2月28
      日起之違約金部分，業經原審駁回，未據被上訴人上訴，
      自不再本院論列之範圍，併此指明。
  ６、末查，系爭工程款合計80萬元，每逾期1日違約金1000元
      ，亦即逾期違約金為每日千分之1.25。審諸一般工程承攬
      契約之經驗、社會經驗狀況、被上訴人所受損害、乙○○
      已為一部履行等節，本院認無酌減數額之必要。因此，被
      上訴人請求乙○○給付違約金24萬8000元，應屬有據，為
      有理由。
（四）被上訴人請求甲○○負連帶保證責任，為無理由。
  １、審諸系爭條款及系爭契約見證人之真意，被上訴人均不得
      請求甲○○負連帶給付責任。
  （１）按解釋契約，固須探求當事人立約時之真意，不能拘泥
        於契約之文字，但契約文字業已表示當事人真意，無須
        別事探求者，即不得反捨契約文字而更為曲解（最高法
        院17年上字第1118號判例）。又解釋當事人立約之真意
        ，除雙方中途有變更立約內容之同意，應從其變更以為
        解釋外，均以當事人立約當時之真意為準（最高法院49
        年台上字第303號判例）。
  （２）經查，甲○○於系爭契約見證人簽名欄下簽名、捺印，
        系爭條款記載：「修理房子負責人，如遇房子保固期間
        內出問題，如負責人不出面，見證人須有連帶責任出面
        負責，立字據為憑。」該段文字記載上並捺有指印1 枚
        等節，為被上訴人與甲○○所無異詞（見上五之（四）
        所示，並有系爭契約附卷可稽（見原審卷第9頁），自
        堪信為真實。
  （３）次查，審諸系爭條款文義，應係指倘乙○○對於施作系
        爭工程應負瑕疵擔保責任時，甲○○須負連帶責任。換
        言之，系爭條款之真意，乃在於甲○○應就乙○○施作
        系爭工程之瑕庛擔保責任，負連帶責任。除此之外，乙
        ○○就系爭契約之責任，甲○○則毋須負連帶責任，乃
        為系爭條款之真意。
  （４）然而，被上訴人請求乙○○給付者，乃為代墊材料費、
        另覓李正欽完成系爭工程增加之費用及違約金，要非對
        於乙○○因系爭契約之瑕疵擔保責任，至為明顯。是以
        ，被上訴人依系爭條款請求甲○○連帶給付，即非可採
        ，甚為明悉。
  （５）至甲○○固於系爭契約付款方式下方載明為見證人，並
        簽名捺指印等情，雖為甲○○所自承。但此應屬甲○○
        見證乙○○確實收受被上訴人交付之動工定金5萬元，
        亦不能以此認定甲○○須就被上訴人本件請求，負連帶
        保證責任，至為灼然。
  （６）此外，遍觀系爭契約全文意旨，並未提及甲○○應就乙
        ○○上開債務，負連帶保證責任。由是可徵，被上訴人
        空言主張甲○○應連帶給付云云，自非可取。原審就此
        部分疏未審酌系爭條款之立約真意，認定甲○○應負連
        帶給付責任，尚有未洽，不能維持。
  ２、被上訴人對甲○○之請求部分，應屬無理由，業經認定如
      上１所述。職是，原列爭點「甲○○有無在系爭契約記載
      連帶保證責任條款部分捺印？」「連帶保證就系爭契約之
      範圍為何？」等部分，無論如何認定，均無改於上開認定
      結果，自無贅予論述之必要，附此指明。
八、綜上所述，被上訴人本於系爭契約之法律關係，請求乙○○
    給付46萬9460元（計算式：代墊材料工費用7萬1460元+增加
    費用15萬元+違約金24萬8000元＝46萬9460元），為有理由
    ，應予准許。逾此所為請求（即請求甲○○連帶給付部分）
    ，為無理由，應予駁回。原審就超過上開應准許部分，為甲
    ○○敗訴之判決，自有未洽。甲○○上訴意旨就此部分指摘
    原判決不當，求予廢棄改判，為有理由。至於上開應准許部
    分，原審判命乙○○給付，核無違誤，乙○○上訴意旨，就
    此部分，仍執陳詞，指摘原判決不當，求予廢棄，為無理由
    ，應駁回其上訴。末按，所命給付之金額或價額未逾新臺幣
    五十萬元之判決，法院應依職權宣告假執行，此觀諸民事訴
    訟法第389條第1項第5款之規定自明。原審疏未注意及此，
    尚有未洽，附此指明。
九、本件事證已臻明確，至於未論述之爭點；兩造其餘之攻擊或
    防禦方法；未經援用之證據，經本院斟酌後，認為均不足以
    影響本判決之結果，自無一一詳予論駁之必要，併此敘明。
十、據上論結，本件甲○○之上訴為有理由，乙○○之上訴為無
    理由，依民事訴訟法第450條、第449條第1項、第78條、第
    79條，判決如主文。
中    華    民    國    96    年    4    月    18     日
                    民事第14庭
                        審判長法  官  許正順
                              法  官  魏麗娟
                              法  官  鍾任賜
正本係照原本作成。
不得上訴。
中　　華　　民　　國　　96　　年　　4 　　月　　18　　日
                              書記官  王敬端
